---
title: 'Projekt: Analiza ličnosti i njenih mračnih crta'
author:
- Lana Barišić
- Marta Leš
- Lucija Lovrić
- Karla Šoštar
date: "2026-01-21"
output:
  pdf_document: default
  html_document:
    df_print: paged
editor_options:
  markdown:
    wrap: 72
---

```{r setup, include=FALSE}
knitr::opts_chunk$set(echo = TRUE)
options(repos = c(CRAN = "https://cloud.r-project.org"))
# instalacija - samo za prvi put
#install.packages(c("tidyverse", "GGally", "ggcorrplot", "psych", "corrplot", "nortest"))


library(tidyverse)
library(GGally) 
library(ggcorrplot)
library(psych)
library(dplyr)
library(corrplot)
library(nortest)
```


# Motivacija i opis problema

Ličnost je jedno od temeljnih područja psihologije i najčešće se opisuje
petofaktorskim Big Five modelom koji uključuje ekstraverziju, ugodnost,
savjesnost, neuroticizam i otvorenost. Uz osnovne crte ličnosti, često
se ispituju i mračne crte, odnosno mračna trijada koju čine narcizam,
psihopatija i makijavelizam. Cilj ovog projekta je ispitati povezanost
osnovnih i mračnih crta ličnosti, te ostalih obilježja poput spola i
dobi, sa sklonošću stresu, depresiji i anksioznosti.

# Učitavanje i pregled podataka

Podatke iz CSV datoteke učitavamo u varijablu *dataset* kako bismo ih
mogle bolje analizirati.

```{r}
dataset <- read_csv('Personality_data.csv')
```

Dalje, prikažemo prvih nekoliko redaka da vidimo primjere vrijednosti
svakog od stupaca.

```{r}
head(dataset)
```

Zatim, pomoću metoda *names()* i *glimpse()*, dajemo si bolji uvid u
tipove podataka i strukturu.

```{r}
names(dataset)
```

```{r}

glimpse(dataset)
```

Prema uvidu u strukturu podataka vidljivo je da je varijabla **age**
tipa *character*, što nije prikladno jer bi u statističkim modelima bila
tretirana kao kategorijska umjesto numerička varijabla. Stoga je
varijabla **age** pretvorena u numerički tip podataka.

Varijabla **sex** predstavlja kategorijsku varijablu te je, radi
ispravne primjene u regresijskim modelima, pretvorena u tip *factor*.

Kako bi se osigurala valjanost analize, iz uzorka su uklonjeni svi
ispitanici koji sadrže vrijednosti *CONSENT_REVOKED* ili *DATA_EXPIRED*,
budući da ti zapisi ne predstavljaju stvarne podatke ispitanika.

```{r}

data_clean <- dataset %>%
  filter(
    if_all(everything(),
           ~ !(. %in% c("CONSENT_REVOKED", "DATA_EXPIRED")))
  ) %>%
  mutate(
    age = as.numeric(age),
    sex = factor(sex)
  )


head(data_clean)
```

```         
```

# Jesu li ljudi s izraženijom mračnom trijadom skloniji depresiji?

## Upoznavanje podataka

Po analizi podataka već odrađenoj u uvodu znamo da radimo s numeričkim
podacima, te da je za ispitivanje povezanosti osobina mračne trijade i
depresije prikladno raditi linearnu regresiju. Dakle, nezavisne
varijable ovdje su: narcizam, makijavelizam i psihoticizam, a zavisna
varijabla je depresija.

```{r}
describe(data_clean %>%
  select(depression, narcissism, machiavelism, psychoticism))

```

Vrijednosti svake od varijable kreću se negdje unutar intervala od -3.0
i 3.0, s medijanima i srednjim vrijednostima uvijek blizu nule. Također,
uz n=398, znamo da radimo s velikim uzorkom što povećava statističku
snagu analize.

## Jednostavna linearna regresija

Kako bismo analizirali zaseban utjecaj svake od ovih varijabli,
procijenit ćemo jednostavne regresijske modele, pri čemu će se za svaku
nezavisnu varijablu izgraditi poseban model.

```{r}

ggplot(data_clean, aes(narcissism, depression)) +
  geom_point(alpha = 0.4) +
  geom_smooth(method = "lm", se = TRUE) +
  theme_minimal()

ggplot(data_clean, aes(machiavelism, depression)) +
  geom_point(alpha = 0.4) +
  geom_smooth(method = "lm", se = TRUE) +
  theme_minimal()

ggplot(data_clean, aes(psychoticism, depression)) +
  geom_point(alpha = 0.4) +
  geom_smooth(method = "lm", se = TRUE) +
  theme_minimal()

```

Nagibi pravaca služe kao potvrda utjecaja pojedine nezavisne varijable
na varijablu depresija. Model narcizma jedini ima negativan nagib,
ukazujući na negativan utjecaj, dok psihoticizam i makijavelizam imaju
pozitivan učinak.

## Pearsonove korelacije

```{r}
cor.test(data_clean$depression, data_clean$narcissism)
cor.test(data_clean$depression, data_clean$machiavelism)
cor.test(data_clean$depression, data_clean$psychoticism)

```

Pearsonovom korelacijskom analizom utvrđena je statistički značajna
negativna povezanost između narcizma i depresije (r = -0.21, p \<
0.001). Makijavelizam (r = 0.15, p = 0.002) i psihoticizam (r = 0.20, p
\< 0.001) pokazali su statistički značajnu pozitivnu povezanost s
depresijom. Veličine učinaka su male do umjerene.

Ovo se može prikazati i matrično:

```{r}
vars1 <- data_clean %>%
  select(depression, narcissism, machiavelism, psychoticism) %>%
  na.omit()

corrplot(cor(vars1))


```

Među prediktorima su prisutne umjerene pozitivne korelacije, no nijedna
ne upućuje na problematičnu multikolinearnost. Ovo ćemo još formalno
analizirat koristeći, ponovno, Pearsonove korelacije.

```{r}
cor.test(data_clean$machiavelism, data_clean$narcissism)
cor.test(data_clean$machiavelism, data_clean$psychoticism)

cor.test(data_clean$narcissism, data_clean$machiavelism)
cor.test(data_clean$narcissism, data_clean$psychoticism)

cor.test(data_clean$psychoticism, data_clean$narcissism)
cor.test(data_clean$psychoticism, data_clean$machiavelism)
```

Pearsonove korelacije između nezavisnih varijabli pokazale su umjerene
pozitivne povezanosti između makijavelizma, narcizma i psihoticizma (r $\approx$
0,36–0,42, p \< 0,001). Iako su ove osobine povezane, snaga korelacija
ne sugerira problematičnu multikolinearnost, što podupire njihovo
uključivanje kao zasebnih prediktora u regresijski model.

## Višestruka linearna regresija

Sada možemo definirati model višestruke linearne regresije, gdje gledamo
sveukupni utjecaj mračne trijade na depresiju.

```{r}
model_dark_triad <- lm(depression ~ narcissism + machiavelism + psychoticism,
             data = data_clean)

summary(model_dark_triad)

```

Rezultati reiteriraju prijašnje zaključke da je narcisizam negativno
značajan prediktor depresije ($\beta$ = -0.40, p \< 0.001), dok su
makijavelizam ($\beta$ = 0.21, p \< 0.001) i psihoticizam ($\beta$ = 0.28, p \<
0.001) pozitivno značajni prediktori. Model je statistički značajan
(F-stat = 25.92, p \< 0.001). Međutim, ukupna prediktivna snaga modela
je umjerena (R² oko 0.16), što sugerira da postoje i drugi faktori koji
utječu na depresiju.

Kako bismo provjerili postoje li drugi, prikladniji i značajniji,
prediktori prikazat ćemo korelacijsku matricu sa ostalim varijablama.

```{r}
vars2 <- data_clean %>%
  select(depression, narcissism, machiavelism, psychoticism,
               neuroticism, extraversion, openness,
               agreeableness, conscientiousness,
               age) %>%
  na.omit()

corrplot(cor(vars2))

```

Tu su vidljive pozitivne povezanosti depresije s neuroticizmom,
psihoticizmom i najmanje makijavelizmom. S druge strane, negativnu
korelaciju s depresijom imaju narcizam, ekstraverzija i savjesnost,
nešto manje kod ugodnosti. Najjače povezanosti su sa ekstraverzijom i
neuroticizmom, koji su međusobno negativno korelirani.

```{r}

model_2 <- lm(depression ~ narcissism + extraversion + neuroticism + conscientiousness + agreeableness + psychoticism,
             data = data_clean)

summary(model_2)


```

Model značajno predviđa depresiju (R² = 0.42, p \< 0.001). Neuroticizam
je bio najsnažniji pozitivni prediktor depresije ($\beta$ = 0.46, p \< 0.001),
dok je ekstraverzija imala značajan negativan učinak ($\beta$ = -0.24, p \<
0.001). Psihoticizam je također pokazao umjeren, ali značajan pozitivan
doprinos ($\beta$ = 0.17, p = 0.0018). Narcizam, savjesnost i ugodnost nisu
bili statistički značajni prediktori (p \> 0.05), što upućuje na to da
njihov odnos s depresijom nije jedinstven nakon kontrole ostalih
osobina.

Još ćemo provjeriti predstavlja li kolinearnost značajki problem za ovu
interpretaciju:

```{r}
vif <- function(model) {
  X <- model.matrix(model)[, -1]  
  vif_values <- sapply(1:ncol(X), function(i) {
    lm_fit <- lm(X[, i] ~ X[, -i])
    1 / (1 - summary(lm_fit)$r.squared)
  })
  names(vif_values) <- colnames(X)
  return(vif_values)
}

vif(model_2)
```

VIF faktori za sve prediktore manji su od 5, što ukazuje da ne postoji
značajna multikolinearnost među varijablama.

### Provjera pretpostavki linearnih regresija

Još je preostalo provjeriti prate li reziduali ovih modela normalnu
distribuciju.

```{r}
qqnorm(
  residuals(model_dark_triad),
  main = "QQ-plot reziduala modela depresije i mračne trijade"
)
qqline(residuals(model_dark_triad))

hist(residuals(model_dark_triad), breaks = 20, main = "Histogram reziduala modela depresije i mračne trijade")

qqnorm(
  residuals(model_2),
  main = "QQ-plot reziduala modela depresije i ostalih značajki"
)
qqline(residuals(model_2))

hist(residuals(model_2), breaks = 20, main = "Histogram reziduala modela depresije i ostalih značajki")
```

Normalnost reziduala provjerena je pomoću QQ-plota i histograma, koji su
pokazali približno normalnu distribuciju, uz manja odstupanja na
krajevima distribucije. Odstupanja su zastupljenija kod drugog modela
koji ne uključuje samo varijable mračne trijade, već i ostale značajke.

## Zaključak

Pokazali smo da osobine koje čine mračnu trijadu: psihoticizam,
makijavelizam i narcizam, same po sebi utječu na depresiju, ali njihov
učinak nije jednako snažan kao učinak nekih drugih osobina, poput niske
ekstraverzije i visokog neuroticizma s elementima psihoticizma.

# Postoje li razlike u nekim crtama ličnosti među spolovima?

```{r}
table(data_clean$sex)
df_sex <- data_clean %>%
  filter(sex %in% c("Male", "Female"))

```

```{r}
big_five <- df_sex %>%
  pivot_longer(
    cols = c(neuroticism, extraversion, openness, agreeableness, conscientiousness),
    names_to = "trait",
    values_to = "score"
  )

ggplot(big_five, aes(x = sex, y = score, fill = sex)) +
  geom_boxplot() +
  facet_wrap(~ trait, scales = "free") +
  theme_minimal() +
  labs(
    title = "Big Five osobine po spolu (Male vs Female)",
    x = "Spol",
    y = "Rezultat"
  )

```

Vizualna analiza boxplotova ukazuje na obrasce razlika između spolova koji su u skladu s teorijskim očekivanjima. Najizraženije razlike uočavaju se kod neuroticizma i ugodnosti, pri čemu žene u prosjeku postižu više vrijednosti, što je vidljivo kroz više medijane i pomak distribucije prema višim vrijednostima.

Kod ekstraverzije, otvorenosti i savjesnosti razlike između spolova su manje izražene; medijani su vrlo slični, a distribucije se u velikoj mjeri preklapaju, što upućuje na izostanak izraženih spolnih razlika u tim osobinama na razini deskriptivne analize.

Prije provedbe t-testa za nezavisne uzorke, potrebno je provjeriti jesu li zadovoljene osnovne pretpostavke testa, uključujući normalnost distribucije, homogenost varijanci te nezavisnost uzoraka.

Za početak ćemo provjeriti preptpostavku o normalnosti uzorka.

```{r}

ggplot(df_sex, aes(sample = neuroticism)) +
  stat_qq() + stat_qq_line() +
  facet_wrap(~sex)

ggplot(df_sex, aes(sample = agreeableness)) +
   stat_qq() + stat_qq_line() +
   facet_wrap(~sex)
 
 ggplot(df_sex, aes(sample = openness)) +
    stat_qq() + stat_qq_line() +
   facet_wrap(~sex)
 
 ggplot(df_sex, aes(sample = extraversion)) +
   stat_qq() + stat_qq_line() +
   facet_wrap(~sex)
 
 ggplot(df_sex, aes(sample = conscientiousness)) +
   stat_qq() + stat_qq_line() +
   facet_wrap(~sex)

```

Distribucije su provjerene za sve osobine među spolovima i za sve osobine vrijedu da priližno slijede normalnu distribuciju.
Zatim ćemo provjeriti varijance.

```{r}
traits <- c("neuroticism", "agreeableness", "openness", "extraversion", "conscientiousness")

var_by_sex <- df_sex %>%
  group_by(sex) %>%
  summarise(across(all_of(traits), ~ var(.x, na.rm = TRUE))) 

var_by_sex
```
```{r}

var_tests <- lapply(traits, function(tr) {
  f <- as.formula(paste(tr, "~ sex"))
  vt <- var.test(f, data = df_sex)
  tibble(
    trait = tr,
    F_statistic = round(vt$statistic, 3),
    p_value = round(vt$p.value, 4)
  )
})

bind_rows(var_tests)

```
Rezultati testa za jednakost varijanci pokazuju da ni za jednu od analiziranih osobina ličnosti nije utvrđena statistički značajna razlika u varijancama između muškaraca i žena. Sve dobivene p-vrijednosti veće su od 0.05, stoga se u svim slučajevima ne odbacuje nul-hipoteza o jednakosti varijanci.

Dodatno, promatramo dvije nezavisne skupine: Female i Male (ostale ćemo ukloniti).

Stoga, sve pretpostavke su zadovoljene i provest ćemo t-test za nezavisne uzorke.

```{r}
# t-test za svaku osobinu
results <- lapply(traits, function(tr) {
  formula <- as.formula(paste(tr, "~ sex")) #npr. neuroticism ~ sex 
  test <- t.test(formula, data = df_sex)
  print(test$estimate)
  tibble(
    trait = tr,#naziv osobine
    t_statistic = round(test$statistic, 3), #t vrijednost
    p_value = round(test$p.value, 5),
    mean_female = round(test$estimate["mean in group Female"], 3),
    mean_male = round(test$estimate["mean in group Male"], 3)
  )
})

results_df <- bind_rows(results)
results_df

```

Rezultati dvostranih t-testova za nezavisne uzorke ukazuju na postojanje statistički značajnih spolnih razlika u pojedinim dimenzijama ličnosti. Žene postižu značajno više prosječne rezultate od muškaraca u neuroticizmu (t = 2.52, p = 0.012) i ugodnosti (t = 3.76, p < 0.001).

Za otvorenost (t = 1.22, p = 0.223), ekstraverziju (t = -1.71, p = 0.087) i savjesnost (t = 0.43, p = 0.669) nisu utvrđene statistički značajne razlike između spolova, iako su uočene blage razlike u prosječnim vrijednostima.

Sad ćemo pogledati mračne osobine.
```{r}
dark_traits <- df_sex %>%
  pivot_longer(
    cols = c(narcissism, machiavelism, psychoticism, sadism),
    names_to = "trait",
    values_to = "score"
  )

ggplot(dark_traits, aes(x = sex, y = score, fill = sex)) +
  geom_boxplot() +
  facet_wrap(~ trait, scales = "free") +
  theme_minimal() +
  labs(
    title = "Mračne osobine ličnosti po spolu (Male vs Female)",
    x = "Spol",
    y = "Rezultat"
  )

```
Vizualna analiza mračnih osobina ličnosti ukazuje na izraženije spolne razlike u odnosu na Big Five osobine. Muškarci u prosjeku postižu više rezultate u makijavelizmu, narcizmu, psihoticizmu i sadizmu, što je vidljivo kroz više medijane i pomak distribucija prema višim vrijednostima. Razlike su posebno izražene kod sadizma i psihoticizma, dok su kod makijavelizma i narcizma prisutne umjerene razlike uz djelomično preklapanje distribucija.

Također, za mračne osobine ličnosti provest ćemo provjeru pretpostavki normalnosti distribucije i jednakosti varijanci. Analiza se temelji na istim dvjema nezavisnim skupinama ispitanik (Female i Male).

```{r}
ggplot(df_sex, aes(sample = narcissism)) +
  stat_qq() + stat_qq_line() +
  facet_wrap(~sex)
 
ggplot(df_sex, aes(sample = machiavelism)) +
   stat_qq() + stat_qq_line() +
   facet_wrap(~sex)
 
ggplot(df_sex, aes(sample = psychoticism)) +
   stat_qq() + stat_qq_line() +
   facet_wrap(~sex)
 
ggplot(df_sex, aes(sample = sadism)) +
   stat_qq() + stat_qq_line() +
   facet_wrap(~sex)

```

Distribucije u skupinama su priližno normalne. Test je proveden za sve mračne osobine.

```{r}
dark <- c("narcissism", "machiavelism", "psychoticism", "sadism")

var_by_sex <- df_sex %>%
  group_by(sex) %>%
  summarise(across(all_of(dark), ~ var(.x, na.rm = TRUE))) 

var_by_sex
```
```{r}

var_tests <- lapply(dark, function(tr) {
  f <- as.formula(paste(tr, "~ sex"))
  vt <- var.test(f, data = df_sex)
  tibble(
    trait = tr,
    F_statistic = round(vt$statistic, 3),
    p_value = round(vt$p.value, 4)
  )
})

bind_rows(var_tests)
```

Varijance mračnih osobina ličnosti između muškaraca i žena su usporedive i približno jednake, stoga je pretpostavka homogenosti varijanci zadovoljena.

Provest ćemo t-test.

```{r}
dark <- c("narcissism", "machiavelism", "psychoticism", "sadism")

dark_results <- lapply(dark, function(tr) {
  formula <- as.formula(paste(tr, "~ sex"))
  test <- t.test(formula, data = df_sex)
  tibble(
    trait = tr,
    t_statistic = round(test$statistic, 3),
    p_value = round(test$p.value, 5),
    mean_female = round(test$estimate["mean in group Female"], 3),
    mean_male = round(test$estimate["mean in group Male"], 3)
  )
})

dark_results_df <- bind_rows(dark_results)
dark_results_df

```

U analizi mračnih osobina ličnosti pronađene su jasne spolne razlike.
Budući da je u t-testu korišten format tr \~ sex, negativne
t-vrijednosti ukazuju na više rezultate u skupini muškaraca u odnosu na
žene.

Rezultati pokazuju da muškarci postižu statistički značajno više
rezultate na svim analiziranim mračnim crtama — narcizmu, makijavelizmu,
psihoticizmu i sadizmu (sve p \< 0.05). Najizraženija razlika uočena je
kod sadizma, gdje muškarci ostvaruju znatno više prosječne vrijednosti u
odnosu na žene, što upućuje na izraženije spolne razlike u ovoj dimenziji ličnosti.

# Jačaju li neke osobine s godinama?

Nezavisna varijabla (prediktori):

--\>Dob (age)

Zavisne varijable:

--\> Ekstraverzija (extraversion) --\> Ugodnost (agreeableness) --\>
Savjesnost (conscientiousness) --\> Neuroticizam (neuroticism) --\>
Otvorenost (openness)

U nastavku se analiza provodi zasebno za svaku osobinu. Budući da su i
dob i crte ličnosti kontinuirane varijable, a istraživačko pitanje se
odnosi na linearnu promjenu s godinama, jednostavna linearna regresija
predstavlja najprikladniji statistički pristup.

```{r}
describe(data_clean %>%
  select(age, extraversion, agreeableness,
         conscientiousness, neuroticism, openness))

```

Deskriptivna statistika pruža osnovni uvid u raspodjelu dobi i razinu
pojedinih crta ličnosti u uzorku ispitanika.

```{r}
ggplot(data_clean, aes(age)) +
  geom_histogram(bins = 30, fill = "steelblue") +
  theme_minimal()

```

Histogram dobi prikazuje raspodjelu ispitanika po dobnim skupinama te
omogućuje procjenu raspona i strukture dobi u uzorku.

```{r}
ggplot(data_clean, aes(age, extraversion)) +
  geom_point(alpha = 0.4) +
  geom_smooth(method = "lm", se = TRUE) +
  theme_minimal()

ggplot(data_clean, aes(age, agreeableness)) +
  geom_point(alpha = 0.4) +
  geom_smooth(method = "lm", se = TRUE) +
  theme_minimal()

ggplot(data_clean, aes(age, conscientiousness)) +
  geom_point(alpha = 0.4) +
  geom_smooth(method = "lm", se = TRUE) +
  theme_minimal()

ggplot(data_clean, aes(age, neuroticism)) +
  geom_point(alpha = 0.4) +
  geom_smooth(method = "lm", se = TRUE) +
  theme_minimal()

ggplot(data_clean, aes(age, openness)) +
  geom_point(alpha = 0.4) +
  geom_smooth(method = "lm", se = TRUE) +
  theme_minimal()

```

Raspršeni dijagrami s pripadajućim regresijskim linijama korišteni su za
vizualnu procjenu linearnog odnosa između dobi i pojedinih crta
ličnosti. Grafički prikazi ne upućuju na izražene linearne trendove,
iako se kod nekih osobina može uočiti blagi rast ili pad vrijednosti s
porastom dobi.

```{r}
cor.test(data_clean$age, data_clean$extraversion)
cor.test(data_clean$age, data_clean$agreeableness)
cor.test(data_clean$age, data_clean$conscientiousness)
cor.test(data_clean$age, data_clean$neuroticism)
cor.test(data_clean$age, data_clean$openness)

```

Pearsonove korelacije korištene su kao preliminarna analiza odnosa dobi
i crta ličnosti. Rezultati korelacija ne upućuju na statistički značajne
povezanosti između dobi i promatranih osobina.

```{r}
vars <- data_clean %>%
  select(age, extraversion, agreeableness,
         conscientiousness, neuroticism, openness) %>%
  na.omit()

corrplot(cor(vars))

```

Korelacijska matrica dodatno potvrđuje izostanak snažnih povezanosti
između dobi i pojedinih crta ličnosti.

```{r}
model_consc <- lm(conscientiousness ~ age, data = data_clean)
summary(model_consc)
model_extra <- lm(extraversion ~ age, data = data_clean)
summary(model_extra)
model_agree <- lm(agreeableness ~ age, data = data_clean)
summary(model_agree)
model_neuro <- lm(neuroticism ~ age, data = data_clean)
summary(model_neuro)
model_open <- lm(openness ~ age, data = data_clean)
summary(model_open)

```

Za svaku crtu ličnosti provedena je analiza jednostavne linearne
regresije u kojoj je dob korištena kao nezavisna varijabla. U niti
jednom modelu dob se nije pokazala statistički značajnim prediktorom (p
\> 0.05). Vrijednosti koeficijenta determinacije bile su vrlo niske, što
upućuje na slab objašnjavajući doprinos dobi.

Na temelju provedene analize može se zaključiti da se u promatranom
uzorku ne uočava statistički značajno jačanje niti slabljenje crta
ličnosti s godinama. Dob se u ovom istraživanju nije pokazala značajnim
prediktorom promjena u okviru Big Five modela ličnosti.

```{r}
library(broom)

models <- list(
  Extraversion = model_extra,
  Agreeableness = model_agree,
  Conscientiousness = model_consc,
  Neuroticism = model_neuro,
  Openness = model_open
)

results <- lapply(models, tidy) |> 
  bind_rows(.id = "Trait") |> 
  filter(term == "age")

results

```

Tablica prikazuje procijenjene regresijske koeficijente za učinak dobi
na pojedine crte ličnosti.

Kategorizacija kontinuiranih varijabli provedena je radi primjene
hi-kvadrat testa, kojim se ispituje povezanost između dobnih skupina i
distribucije razina crta ličnosti.

```{r}
data_clean <- data_clean %>%
  mutate(age_group = case_when(
    age < 30 ~ "Mladi",
    age >= 30 & age < 35 ~ "Srednji",
    age >= 35 ~ "Stariji"
  ))

data_clean$age_group <- factor(data_clean$age_group)

```

Crte ličnosti podijeljene su u tri kategorije (niska, srednja i visoka
razina) na temelju tercila distribucije rezultata.

```{r}
traits <- c("extraversion","agreeableness", "conscientiousness", "neuroticism", "openness")

for (t in traits) {
  data_clean[[paste0(t, "_cat")]] <- cut(
    data_clean[[t]],
    breaks = quantile(data_clean[[t]], probs = c(0, 1/3, 2/3, 1), na.rm = TRUE),
    labels = c("Niska", "Srednja", "Visoka"),
    include.lowest = TRUE
  )
}

```

```{r}
chisq.test(table(data_clean$age_group, data_clean$extraversion_cat))
chisq.test(table(data_clean$age_group, data_clean$agreeableness_cat))
chisq.test(table(data_clean$age_group, data_clean$conscientiousness_cat))
chisq.test(table(data_clean$age_group, data_clean$neuroticism_cat))
chisq.test(table(data_clean$age_group, data_clean$openness_cat))
table(data_clean$age_group, data_clean$openness_cat)
```

Hi-kvadrat testom ispitana je povezanost između dobnih skupina i
kategoriziranih razina crta ličnosti. Rezultati nisu pokazali
statistički značajnu povezanost između dobi i ekstraverzije,
savjesnosti, neuroticizma niti otvorenosti (p \> 0.05).

Rezultati hi-kvadrat testova nisu pokazali statistički značajnu
povezanost između dobnih skupina i osobina.

Kod osobine ugodnosti uočen je povišen hi-kvadrat rezultat (8.80), no
pripadajuća p-vrijednost (0.066) ne doseže prag statističke značajnosti.
Stoga se ne može zaključiti da se razine ugodnosti značajno razlikuju
između dobnih skupina.

Iako je kod ugodnosti uočena blaga tendencija promjene raspodjele razina
između dobnih skupina, ona nije statistički potvrđena, što može biti
posljedica kategorizacije kontinuiranih varijabli i smanjene statističke
snage hi-kvadrat testa.

Na temelju hi-kvadrat analize kategoriziranih varijabli ne može se
zaključiti da se crte ličnosti značajno mijenjaju ili jačaju s godinama
u promatranom uzorku.

Kako bi se istovremeno procijenio doprinos više prediktora u objašnjenju
varijabilnosti crta ličnosti, primijenjena je višestruka linearna
regresija u kojoj su dob i ostale relevantne varijable uključene kao
nezavisni prediktori, dok su crte ličnosti tretirane kao kontinuirane
zavisne varijable.

```{r}
data_clean$occupation <- factor(data_clean$"employment status")

```

```{r}
data_clean$occupation <- fct_lump_min(
  data_clean$occupation,
  min = 10
)
```

```{r}

chisq.test(
  table(data_clean$occupation, data_clean$extraversion_cat),simulate.p.value = TRUE
)
chisq.test(
  table(data_clean$occupation, data_clean$agreeableness_cat),simulate.p.value = TRUE
)
chisq.test(
  table(data_clean$occupation, data_clean$conscientiousness_cat),simulate.p.value = TRUE
)
chisq.test(
  table(data_clean$occupation, data_clean$neuroticism_cat),simulate.p.value = TRUE
)
chisq.test(
  table(data_clean$occupation, data_clean$openness_cat),simulate.p.value = TRUE
)


```

Zbog niskih očekivanih frekvencija u pojedinim ćelijama korištena je
Monte Carlo simulacija p-vrijednosti.

Ovi nalazi upućuju na to da se razine pojedinih crta ličnosti razlikuju
između skupina različitog zanimanja. Zanimanje se pokazalo značajno
povezanim s ekstraverzijom, savjesnošću i neuroticizmom, dok za ugodnost
i otvorenost takva povezanost nije utvrđena. Time se sugerira da
socijalni i radni kontekst može biti povezan s izraženošću određenih
crta ličnosti.

```{r}
library(rcompanion)

# Ekstraverzija
cramerV(table(data_clean$occupation, data_clean$extraversion_cat))
prop_extr <- prop.table(
  table(data_clean$occupation, data_clean$extraversion_cat),
  1
)

round(prop_extr * 100, 1)


# Savjesnost
cramerV(table(data_clean$occupation, data_clean$conscientiousness_cat))
prop_consc <- prop.table(
  table(data_clean$occupation, data_clean$conscientiousness_cat),
  1
)

round(prop_consc * 100, 1)


# Neuroticizam
cramerV(table(data_clean$occupation, data_clean$neuroticism_cat))
prop_neuro <- prop.table(
  table(data_clean$occupation, data_clean$neuroticism_cat),
  1
)

round(prop_neuro * 100, 1)

```

Dok analize prema dobnim skupinama nisu pokazale statistički značajne
razlike u crtama ličnosti, rezultati prema zanimanju sugeriraju da se
ekstraverzija, savjesnost i neuroticizam mogu razlikovati ovisno o
socijalnom/profesionalnom kontekstu, a ne nužno o kronološkoj dobi.

Ukupno gledano, zanimanje je statistički značajno povezano s
ekstraverzijom, savjesnošću i neuroticizmom, pri čemu su efekti slabi do
umjereni; pritom se u skupinama nezaposlenih i osoba izvan plaćenog rada
češće uočavaju nepovoljniji profili (niža savjesnost i viši
neuroticizam), dok su zaposleni s punim radnim vremenom češće u
niskom/srednjem neuroticizmu te srednjoj/visokoj savjesnosti i
ekstraverziji.

Budući da su skupine zanimanja različitih veličina, zaključci se temelje
na relativnim razlikama u raspodjelama (udjelima) kategorija unutar
skupina, a ne na apsolutnim frekvencijama.

```{r}
make_percent_table <- function(x, row_var, col_var) {
  tab <- prop.table(table(x[[row_var]], x[[col_var]]), 1) * 100
  df <- as.data.frame.matrix(round(tab, 1))
  df[[row_var]] <- rownames(df)
  rownames(df) <- NULL
  df <- df[, c(row_var, colnames(df)[colnames(df) != row_var])]
  df
}

df_extr  <- make_percent_table(data_clean, "occupation", "extraversion_cat")
df_consc <- make_percent_table(data_clean, "occupation", "conscientiousness_cat")
df_neuro <- make_percent_table(data_clean, "occupation", "neuroticism_cat")

df_extr
df_consc
df_neuro


```



# Jesu li crte ličnosti i sklonost stresu, depresiji i anksioznosti povezane sa zanimanjem?

```{r}
df_job <- data_clean %>% mutate(
    occupation_group = if_else(
      `student status` == "Yes",
      "Student",
      `employment status`
    )
  ) %>% filter(!occupation_group %in% c("Other", "Due to start a new job within the next month", "Not in paid work (e.g. homemaker', 'retired or disabled)"))

table(df_job$occupation_group)

```

```{r}
df_job %>%
  group_by(occupation_group) %>%
  summarise(
    n = n(),
    mean_stress = mean(stress, na.rm = TRUE),
    mean_depression = mean(depression, na.rm = TRUE),
    mean_anxiety = mean(anxiety, na.rm = TRUE)
  )

```

```{r}
mental_long <- df_job %>%
  pivot_longer(
    cols = c(stress, depression, anxiety),
    names_to = "outcome",
    values_to = "score"
  )

ggplot(mental_long, aes(x = occupation_group, y = score, fill = occupation_group)) +
  geom_boxplot() +
  facet_wrap(~ outcome, scales = "free_y") +
  theme_minimal() +
  theme(axis.text.x = element_text(angle = 45, hjust = 1)) + 
  labs(
    title = "Stres, depresija i anksioznost po zanimanju",
    x = "Zanimanje",
    y = "Rezultat"
  )

```

Vizualni pregled distribucija pokazuje da se razine stresa, depresije i
anksioznosti uvelike preklapaju između skupina definiranih prema
radnom statusu (zanimanju), što upućuje na izražene individualne razlike unutar skupina.
Iako nezaposleni sudionici pokazuju viši medijan depresivnosti u odnosu
na ostale skupine, razlike nisu statistički potvrđene. Također je vidljivo da se veći broj ekstremnih vrijednosti
javlja u skupini zaposlenih s punim radnim vremenom, što dodatno ukazuje
na veliku heterogenost unutar te skupine. Razine stresa
pokazuju vrlo slične obrasce u svim skupinama, dok se anksioznost
ne pojavljuje sustavno povezanom sa zanimanjem. Ovi nalazi sugeriraju da
radni status sam po sebi ima ograničen doprinos objašnjenju
mentalnog zdravlja te da individualne crte ličnosti vjerojatno imaju
snažniju ulogu.

## Provođenje ANOVA analize - Razlikuju li se razine anksioznosti, depresije i stresa po zanimanju (radnim statusima)?

Za početak potrebno je provesti testove pretpostavki normalnosti podataka i homogenosti varijanci za anksioznost, depresiju i stres.

### Test pretpostavke normalnosti za anksioznost

```{r}
require(nortest)

# Lilliefors test normalnosti (ukupno)
lillie.test(df_job$anxiety)

# Lilliefors test po skupinama zanimanja
lillie.test(df_job$anxiety[df_job$occupation_group == "Full-Time"])
lillie.test(df_job$anxiety[df_job$occupation_group == "Part-Time"])
lillie.test(df_job$anxiety[df_job$occupation_group == "Unemployed (and job seeking)"])
lillie.test(df_job$anxiety[df_job$occupation_group == "Student"])

par(mfrow = c(2, 2), mar = c(4, 4, 2, 1))

hist(
  df_job$anxiety[df_job$occupation_group == "Full-Time"],
  main = "Anxiety – Full-Time",
  xlab = "Anxiety",
  col = "lightgray",
  border = "white"
)

hist(
  df_job$anxiety[df_job$occupation_group == "Part-Time"],
  main = "Anxiety – Part-Time",
  xlab = "Anxiety",
  col = "lightgray",
  border = "white"
)

hist(
  df_job$anxiety[df_job$occupation_group == "Unemployed (and job seeking)"],
  main = "Anxiety – Unemployed",
  xlab = "Anxiety",
  col = "lightgray",
  border = "white"
)

hist(
  df_job$anxiety[df_job$occupation_group == "Student"],
  main = "Anxiety – Student",
  xlab = "Anxiety",
  col = "lightgray",
  border = "white"
)

par(mfrow = c(1, 1))

```
Iz dobivenih ispisa zaključujemo da na temelju cijelog uzorka nema potrebe za odbacivanjem nulte hipoteze o normalnosti uzorka (p > 0.05). Gledajući svaku skupinu radnog statusa zasebno, možemo uočiti kako jedino statistički značajno odstupanje od normalnosti postoji kod ispitanika koji rade na nepuno radno vrijeme, ali to možemo izuzeti iz općeg zaključka jer se ta skupina sastoji od malog uzorka na koje su testovi o normalnosti osjetljivi.  
Gledajući histograme, manja odstupanja od simetrije vidljiva su u skupinama s manjim brojem ispitanika (osobito kod zaposlenih s nepunim radnim vremenom i nezaposlenih), što je vjerojatno posljedica veličine uzorka, a ne stvarnih razlika u raspodjeli anksioznosti.  

### Test pretpostavke normalnosti za depresiju
```{r}
require(nortest)

# Lilliefors test normalnosti (ukupno)
lillie.test(df_job$depression)

# Lilliefors test po skupinama zanimanja
lillie.test(df_job$depression[df_job$occupation_group == "Full-Time"])
lillie.test(df_job$depression[df_job$occupation_group == "Part-Time"])
lillie.test(df_job$depression[df_job$occupation_group == "Unemployed (and job seeking)"])
lillie.test(df_job$depression[df_job$occupation_group == "Student"])

par(mfrow = c(2, 2), mar = c(4, 4, 2, 1))

hist(
  df_job$depression[df_job$occupation_group == "Full-Time"],
  main = "Depression – Full-Time",
  xlab = "Depression",
  col = "lightgray",
  border = "white"
)

hist(
  df_job$depression[df_job$occupation_group == "Part-Time"],
  main = "Depression – Part-Time",
  xlab = "Depression",
  col = "lightgray",
  border = "white"
)

hist(
  df_job$depression[df_job$occupation_group == "Unemployed (and job seeking)"],
  main = "Depression – Unemployed",
  xlab = "Depression",
  col = "lightgray",
  border = "white"
)

hist(
  df_job$depression[df_job$occupation_group == "Student"],
  main = "Depression – Student",
  xlab = "Depression",
  col = "lightgray",
  border = "white"
)

par(mfrow = c(1, 1))

```
Lillieforsov test pokazuje da distribucija depresije odstupa od normalnosti kod zaposlenih ispitanika (Full-Time i Part-Time) i studenata pomalo. Kod nezaposlenih nema statistički značajnog odstupanja.  
Histogrami potvrđuju ove nalaze, iako je distribucija kod studenata pravilnija, a kod nezaposlenih ispitanika dosta manje od očekivanog. Unatoč navedenim odstupanjima, primjena parametarskih metoda čini se opravdanom s obzirom na veličinu uzoraka i karakteristike robustnosti linearne regresije i ANOVA-e na kršenja pretpostavki normalnosti uzoraka.  

### Test pretpostavki normalnosti za stres
```{r}
require(nortest)

# Lilliefors test normalnosti (ukupno)
lillie.test(df_job$stress)

# Lilliefors test po skupinama zanimanja
lillie.test(df_job$stress[df_job$occupation_group == "Full-Time"])
lillie.test(df_job$stress[df_job$occupation_group == "Part-Time"])
lillie.test(df_job$stress[df_job$occupation_group == "Unemployed (and job seeking)"])
lillie.test(df_job$stress[df_job$occupation_group == "Student"])

par(mfrow = c(2, 2), mar = c(4, 4, 2, 1))

hist(
  df_job$stress[df_job$occupation_group == "Full-Time"],
  main = "Stress – Full-Time",
  xlab = "Stress",
  col = "lightgray",
  border = "white"
)

hist(
  df_job$stress[df_job$occupation_group == "Part-Time"],
  main = "Stress – Part-Time",
  xlab = "Stress",
  col = "lightgray",
  border = "white"
)

hist(
  df_job$stress[df_job$occupation_group == "Unemployed (and job seeking)"],
  main = "Stress – Unemployed",
  xlab = "Stress",
  col = "lightgray",
  border = "white"
)

hist(
  df_job$stress[df_job$occupation_group == "Student"],
  main = "Stress – Student",
  xlab = "Stress",
  col = "lightgray",
  border = "white"
)

par(mfrow = c(1, 1))
```
Također, test normalnosti proveden je i za varijablu stresa na ukupnom uzorku te unutar svake skupine prema radnom statusu. Rezultati pokazuju da nijedan test nije statistički značajan, kako na ukupnoj razini, tako i na pojedinačnoj.  
Vizualni pregled histograma dodatno potvrđuje ove nalaze. Manja odstupanja i asimetrije prisutne su u skupini nezaposlenih i zaposlenih na nepuno radno vrijeme, što je očekivano i prihvatljivo s obzirom na manju količinu uzorka.  

### Test pretpostavki homogenosti varijanci za anksioznost
```{r}

bartlett.test(df_job$anxiety ~ df_job$occupation_group)

var((df_job$anxiety[df_job$occupation_group=='Full-Time']))
var((df_job$anxiety[df_job$occupation_group=='Part-Time']))
var((df_job$anxiety[df_job$occupation_group=='Unemployed (and job seeking)']))
var((df_job$anxiety[df_job$occupation_group=='Student']))
```
Bartlettov test pokazao je da su varijance anksioznosti između skupina zanimanja međusobno jednake (p = 0.774). I pojedinačne varijance po skupinama su vrlo slične, bez izraženih odstupanja. Time je zadovoljena pretpostavka homogenosti varijanci, što opravdava primjenu ANOVA testa za usporedbu anksioznosti između skupina.  

### Test pretpostavki homogenosti varijanci za depresiju
```{r}

bartlett.test(df_job$depression ~ df_job$occupation_group)

var((df_job$depression[df_job$occupation_group=='Full-Time']))
var((df_job$depression[df_job$occupation_group=='Part-Time']))
var((df_job$depression[df_job$occupation_group=='Unemployed (and job seeking)']))
var((df_job$depression[df_job$occupation_group=='Student']))
```
Bartlettov test homogenosti varijanci za depresiju pokazao se neznačajnim. Dodatno, izračunate varijance po skupinama su vrlo slične. Ovi podaci upućuju na to da je pretpostavka homogenosti varijanci zadovoljena.   

### Test pretpostavki homogenosti varijanci za stres
```{r}

bartlett.test(df_job$stress ~ df_job$occupation_group)

var((df_job$stress[df_job$occupation_group=='Full-Time']))
var((df_job$stress[df_job$occupation_group=='Part-Time']))
var((df_job$stress[df_job$occupation_group=='Unemployed (and job seeking)']))
var((df_job$stress[df_job$occupation_group=='Student']))
```
Kao i u prethodnim, testovima homogenosti varijanci, test za stres nije pokazao statistički značajne razlike među skupinama zanimanja (radnog statusa), iako je uočljiva nešto veća varijabilnost u skupini studenata. Unatoč razlikama (koje nisu dovoljno izražene), potvrđena je homogenost varijanci za varijablu stres.  

```{r}
summary(aov(anxiety ~ occupation_group, data = df_job))
summary(aov(depression ~ occupation_group, data = df_job))
summary(aov(stress ~ occupation_group, data = df_job))

```
Provedene su jednosmjerne analize varijance (ANOVA) s ciljem ispitivanja razlika u razini anksioznosti, depresije i stresa između skupina definiranih prema radnom statusu (occupation_group). Prije provođenja ANOVA-e ispitane su pretpostavke normalnosti distribucije i homogenosti varijanci za sve promatrane varijable. Iako su kod pojedinih varijabli uočena manja odstupanja od normalnosti, s obzirom na veličinu uzorka i robusnost ANOVA-e na umjerena kršenja ove pretpostavke, primjena parametarskih metoda smatrana je opravdanom.

Rezultati jednosmjerne ANOVA-e nisu pokazali statistički značajne razlike u razini anksioznosti između skupina radnog statusa, F(3, 366) = 1.258, p = 0.288. Također, nisu utvrđene statistički značajne razlike u razini stresa, F(3, 366) = 0.4944, p = 0.687.

Za razinu depresije uočen je trend prema razlikama između skupina, no rezultat nije dosegnuo konvencionalnu razinu statističke značajnosti, F(3, 366) = 2.29, p = 0.078. Dobiveni nalazi upućuju na to da radni status sam po sebi nije snažan prediktor razine mentalnog zdravlja u promatranom uzorku.

## Višestruka linearna regresija: doprinos radnog statusa anksioznosti uz kontrolu crta ličnosti

```{r}
model_anxiety <- lm(
  anxiety ~ occupation_group + 
  narcissism + machiavelism + psychoticism + sadism + neuroticism +
  extraversion + openness + agreeableness + conscientiousness,
  data = df_job
)

summary(model_anxiety)

```

U svrhu ispitivanja odnosa između radnog statusa i anksioznosti proveden je model višestruke linearne regresije kojim se ispituje doprinos radnog statusa povrh crta ličnosti.

Rezultati pokazuju da je regresijski model statistički značajan u cjelini, F(12, 357) = 7.79, p = 6.73x$10^{-13}$. Model objašnjava oko 21% varijance anksioznosti (R² = 0.2074), dok prilagođeni koeficijent determinacije iznosi 0.1808. Iako je objašnjeni udio varijance manji u usporedbi s modelima za stres i depresiju, dobivene vrijednosti upućuju na to da model ima smisla za interpretaciju.

Analizom mračnih crta ličnosti nije utvrđen nijedan statistički značajan jedinstveni prediktor anksioznosti. Narcizam, makijavelizam, psihoticizam i sadizam nisu pokazali značajan doprinos nakon kontrole ostalih crta ličnosti, što sugerira da se njihova povezanost s anksioznošću ne zadržava u ovom multivarijatnom modelu.

Unutar petofaktorskog modela ličnosti, neuroticizam se jasno istaknuo kao ključni prediktor anksioznosti ($\beta$ = 0.37, p < 0.001). Osobe s višim razinama neuroticizma pokazuju izraženiju anksioznost, neovisno o radnom statusu i ostalim osobinama ličnosti, što je u skladu s postojećim teorijskim i empirijskim nalazima. Ekstraverzija nije bila statistički značajan prediktor anksioznosti (p = 0.118), kao ni ostale Big Five crte ličnosti.

## Višestruka linearna regresija: doprinos radnog statusa depresiji uz kontrolu crta ličnosti

```{r}
model_depression <- lm(
  depression ~ occupation_group + 
  narcissism + machiavelism + psychoticism + sadism + neuroticism +
  extraversion + openness + agreeableness + conscientiousness,
  data = df_job
)

summary(model_depression)

```

Kako bi se ispitao doprinos radnog statusa razini depresije uz kontrolu crta ličnosti, proveden je model višestruke linearne regresije.

Regresijski model pokazao se statistički značajnim u cjelini, F(12, 357) = 26.33, p < 2.2x$10^{-16}$. Model objašnjava približno 47% varijance depresije (R² = 0.4695), dok prilagođeni koeficijent determinacije iznosi 0.4517, što upućuje na vrlo dobru objašnjavajuću snagu modela.

Među mračnim crtama ličnosti, psihoticizam se pokazao statistički značajnim pozitivnim prediktorom depresije ($\beta$ = 0.134, p = 0.029), što sugerira da osobe s izraženijim obilježjima psihoticizma imaju višu razinu depresije i nakon kontrole ostalih osobina ličnosti i radnog statusa. Makijavelizam je pokazao slab, ali statistički neznačajan trend ($\beta$ = 0.088, p = 0.093), dok narcizam i sadizam nisu imali značajan doprinos u objašnjenju depresije.

Unutar petofaktorskog modela ličnosti, neuroticizam se ponovno istaknuo kao najsnažniji pozitivni prediktor depresije ($\beta$ = 0.437, p < 0.001), potvrđujući njegovu ključnu ulogu u objašnjenju emocionalnih poteškoća. Za razliku od modela za anksioznost i stres, ekstraverzija se ovdje pokazala statistički značajnim negativnim prediktorom depresije ($\beta$ = -0.306, p < 0.001), što upućuje na niže razine depresije kod osoba s višom razinom ekstraverzije. Ostale crte Big Five modela nisu se pokazale statistički značajnima.

## Višestruka linearna regresija: doprinos radnog statusa stresu uz kontrolu crta ličnosti

```{r}
model_stress <- lm(
  stress ~ occupation_group + 
  narcissism + machiavelism + psychoticism + sadism + neuroticism +
  extraversion + openness + agreeableness + conscientiousness,
  data = df_job
)

summary(model_stress)

```

Iz modela višestruke linearne regresije koji izračunava doprinos
zanimanja stresu povrh ličnosti zaključujemo sljedeće stvari.

Model se pokazuje statistički značajnim u cjelini s vrijednostima F(12,
361) = 13.12 i p = 2.2x$10^{-16}$ (\< 0.001) te je Multiple R-squared =
0.3036 i Adjusted R-squared = 0.2805. Ove vrijednosti upućuju da model
ima dobru potpornu (objašnjavajuću) snagu.

Među mračnim crtama ličnosti, psihoticizam se istaknuo kao statistički
značajan pozitivan prediktor ($\beta$ = 0.204240, p = 0.00316 (\<
0.01)). To znači da osobe s višim razinama psihoticizma pokazuju višu
razinu stresa, čak i nakon utjecaja ostalih crta ličnosti i oblika
radnog angažmana. Makijavelizam je pokazao trend prema pozitivnoj
povezanosti ($\beta$ = 0.112090, p = 0.05728 (\< 0.1)), ali rezultati su
nedovoljni za snažnu povezanost. Narcizam i sadizam nisu pokazali
značajan doprinos.

Unutar petofaktorskog Big 5 modela, neurocitizam se pokazao daleko
najsnažnijim prediktorom ishoda ($\beta$ = 0.406136, p = 1.42x$10^{-9}$
(\< 0.001)). Viša razina neurocitizma povezana je s višom razinom
stresa, neovisno o radnom odnosu i ostalim crtama ličnosti. Ovaj
rezultat je u potpunosti u skladu s teorijskim očekivanjima. Izdvajamo i
otvorenost kao statistički značajan pozititvan prediktor ($\beta$ =
0.142228, p = 0.00554 (\< 0.01). Ovaj podatak sugerira da osobe s više
otvorenosti mogu biti osjetljivije na stres. Ekstraverzija, ugodnost i
savjesnost nisu pokazale statistički značajan utjecaj u ovom modelu.

